臺灣高等法院臺南分院刑事判決
上　訴　人　臺灣嘉義地方法院檢察署檢察官
被　　　告　李易承
上列上訴人因被告詐欺案件，不服臺灣嘉義地方法院100年度易
字第161號中華民國100年5月26日第一審判決（起訴案號：臺灣
嘉義地方法院檢察署99年度偵字第5396、7206號及併辦案號：臺
灣嘉義地方法院檢察署100年度偵字第4428號），提起上訴，本
院判決如下：
    主      文
原判決撤銷。
李易承幫助意圖為自己不法之所有，以詐術使人將本人之物交付
，處有期徒刑肆月，如易科罰金，以新臺幣壹仟元折算壹日。
    事      實
一、李易承能預見將其所申辦之銀行帳戶存摺、提款卡及密碼交
    付與他人，他人可能以該帳戶及提款卡作為詐欺取財之不法
    使用，竟仍基於幫助詐欺取財之不確定故意，於民國（下同
    )99年4月19日中午12時許，在嘉義市○○路噴水池附近，將
    其所有之玉山銀行嘉義分行、帳號0000000000000號帳戶(下
    稱系爭帳戶）之存摺、提款卡及密碼，交付予姓名年籍不詳
    、自稱「陳先生」之成年男子使用。嗣「陳先生」取得前開
    資料後，即與所屬詐欺集團之其他成員，共同基於意圖為自
    己不法所有之犯意聯絡：於(1)99年4月23日下午4時14分許，
    在雅虎奇摩拍賣網站網頁，以「匿名媽咪」為名，帳號「Li
    ghts_38012」，而在上開網站上刊登販賣LV包之訊息，致被
    害人林湘晴陷於錯誤，而於99年4月23日下午4時27分許，在
    其位在高雄市富邦人壽公司內下標購買上開包包，並在國泰
    世華商業銀行高雄分行，以ATM轉帳2次共計新臺幣（下同）
    3萬2000元(第1次3萬元，第2次2千元。）至系爭帳戶內，旋
    遭提領一空。(2)99年4月15日間，在雅虎奇摩拍賣網站網頁
    ，以帳號「EVY WANG 80」，MSN信箱「evywang802010@hotm
    ail.com」，刊登販賣手提袋之訊息，致被害人張涵詠陷於
    錯誤，而於99年4月23日晚間11時許，以ATM轉帳6千元至系
    爭帳戶內，旋遭提領一空。嗣因被害人張涵詠遲未收到上開
    手提包，始知受騙而報警處理，始查悉上情。(3)99年4月27
    日晚間6時30分許，以電話向被害人林靜宜佯稱係燦坤賣場
    之人員，表示林靜宜購買物品有誤，請林靜宜至ATM確認，
    致使林靜宜陷於錯誤，而於當晚6時40分許，至台北縣三重
    市○○路○段372號之ATM提款機內，轉帳28,500元至系爭帳
    戶中。(4)99年4月27日晚間6時許，以電話向被害人蕭安利佯
    稱係燦坤賣場之人員，表示蕭安利購買物品有誤，請蕭安利
    至ATM確認，致使蕭安利陷於錯誤，而於99年4月28日凌晨零
    時15分許，使用ATM提款機內，轉帳27,800元至系爭帳戶中
    。
二、案經嘉義市警察局第二分局移送臺灣臺南地方法院檢察署檢
    察官偵查起訴。
    理      由
壹、程序方面：
一、按被告以外之人於審判外之陳述，雖不符刑事訴訟法第一百
    五十九條之一至第一百五十九條之四之規定，而經當事人於
    審判程序同意作為證據，法院審酌該言詞陳述或書面陳述作
    成時之情況，認為適當者，亦得為證據。當事人、代理人或
    辯護人於法院調查證據時，知有第一百五十九條第一項不得
    為證據之情形，而未於言詞辯論終結前聲明異議者，視為有
    前項之同意，刑事訴訟法第一百五十九條之五定有明文。查
    本件檢察官、被告於言詞辯論終結前，對於下述本院採為認
    定犯罪事實依據之各項供述及書面證據之證據能力及對於卷
    附各傳聞證據之證據能力，均未聲明異議，復經本院於審理
    時逐一提示予檢察官、被告表示意見，檢察官及被告對於本
    院所為之提示，就證據能力方面並無爭執，且本院審酌該等
    證據之取得過程並無瑕疵，與本案待證事實間復具有相當之
    關聯性，經本院審酌上開證據並無顯不可信之情況，採納該
    等證據自無礙被告於程序上之彈劾詰問權利，而認上開證據
    合於刑事訴訟法第一百五十九條之四及第一百五十九條之五
    等規定，是以之為本案證據並無不當，均具有證據能力，自
    得採為本件認定事實之基礎，至於被告所表示證人之證述不
    實在等情，屬於證明力，至於證明力如何，則為本院自由裁
    量、判斷之範圍，合先敘明。
二、至於以下所引用之不具傳聞性質之證據，因非檢警違背法定
    程序取得之證據，依法自應有證據能力，併此敘明。
貳、實體方面：
一、訊據被告李易承固不否認曾於99年4月19日將系爭帳戶及郵
    局帳戶之存摺、提款卡及密碼交付予姓名年籍不詳自稱「陳
    先生」之成年男子的事實，惟堅決否認有何幫助詐欺之犯行
    ，辯稱：伊於求才令看到代辦貸款廣告，遂依該廣告上所載
    之電話與「陳先生」聯絡，委託「陳先生」代辦銀行貸款，
    陳先生說要準備2個存款帳戶做資料，並預期1星期後可辦妥
    貸款，伊遂交付系爭2帳戶資料予「陳先生」；伊交付帳戶
    資料予「陳先生」後，曾與之電話聯絡，詢問貸款事宜，嗣
    伊認為被騙，要求「陳先生」返還上開帳戶資料，即無法再
    聯繫到「陳先生」，伊也是被害人云云。
二、經查：
  (一)被告李易承申請開立玉山銀行嘉義分行、帳號000000000000
    0號帳戶並於99年4月23日前某日，在嘉義市○○路噴水池附
    近，將玉山銀行嘉義分行帳戶及其於嘉義後湖郵局所開立之
    帳戶（未被詐騙集團用以實施詐騙）之存摺、提款卡及密碼
    ，交予年籍、姓名不詳、自稱「陳先生」之人，作為匯款帳
    戶使用之事實，業據被告李易承供承在卷。嗣「陳先生」所
    屬詐欺集團之成員分別於(1)99年4月23日下午4時14分許，在
    網站上刊登販賣LV包之訊息，致林湘晴陷於錯誤，而於99年
    4月23日下午4時27分許，以ATM轉帳2次共計3萬2000元（第1
    次3萬元，第2次2千元）(2)99年4月15日間，亦與刊登販賣
    手提袋之訊息，致張涵詠陷於錯誤，而於99年4月23日晚間
    11時許，以ATM轉帳6千元至系爭帳戶內，旋遭提領一空。(3
    )99年4月27日晚間6時30分許，以電話向林靜宜佯稱係燦坤
    賣場之人員，表示林靜宜購買物品有誤，請林靜宜至ATM確
    認，致使林靜宜陷於錯誤，而於當晚6時40分許，至台北縣
    三重市○○路○段372號之ATM提款機內，轉帳28,500元至系
    爭帳戶中。(4)99年4月27日晚間6時許，以電話向蕭安利佯
    稱係燦坤賣場之人員，表示蕭安利購買物品有誤，請蕭安利
    至ATM確認，致使蕭安利陷於錯誤，而於99年4月28日凌晨零
    時15分許，使用ATM提款機內，轉帳27,800元至系爭帳戶內
    等情，業據證人林湘晴、張涵詠、林靜宜、蕭安利證述屬實
    ，且有證人林湘晴、張涵詠、林靜宜、蕭安利轉帳之自動櫃
    員機交易明細各1紙及系爭帳戶交易明細表1份在卷可參，是
    此部分事實，堪以認定。
  (二)被告李易承雖辯稱：伊於求才令看到代辦貸款廣告，遂依該
    廣告上所載之電話與「陳先生」聯絡，委託「陳先生」代辦
    銀行貸款，陳先生說要準備2個存款帳戶做資料，並預期1星
    期後可辦妥貸款，伊遂交付系爭帳戶及郵局帳戶資料予「陳
    先生」；伊交付系爭帳戶資料予「陳先生」後，曾與之電話
    聯絡，詢問貸款事宜，嗣伊認為被騙，要求「陳先生」返還
    上開帳戶資料，即無法再聯繫到「陳先生」，伊也是被害人
    等語。惟查被告迄今皆無法提出當時其所指求才令之原本或
    影本供參，僅空泛指稱當時求才令所刊登之電話係00000000
    00，伊即係撥打該行動電話門號與「陳先生」聯繫貸款事宜
    等語，嗣被告雖於本院審理中提出100年7月26、27、28日之
    求才令一紙，但本件被告犯罪時間係99年4月間，核與被告
    李易承所提出之100年7月26、27、28日之求才令無關，況該
    求才令並無刊登有關貸款之訊息，是被告既無法提出當時之
    求才令以供查證，如何得逕認上開行動電話係求才令上所登
    載之電話，更遑論被告撥打該行動電話門號係為與「陳先生
    」討論貸款事宜，從而被告李易承前開所辯，僅係憑空之辯
    解，無法提出確切之證據供本院審認，則被告上開所為之辯
    解，仍不足採信。
  (三)又縱認被告確係因辦理貸款，而交付系爭帳戶之存摺、提款
    卡及密碼予「陳先生」。然衡諸一般社會生活經驗，如有貸
    款之需求，應先行向金融機構詢問貸款條件、利息計算方式
    ，以尋求較為有利之貸款條件，並確認自己能否負擔利息支
    出，且無論自行或委請他人向金融機構申辦貸款，均須提出
    申請書並檢附在職證明、身分證明、財力及所得或擔保品之
    證明文件等資料，經金融機構徵信審核通過後，再辦理對保
    等手續，俟上開申請程序完成後始行撥款；縱有瞭解撥款帳
    戶之必要，亦僅須影印存摺封面或告知金融機構名稱、戶名
    及帳號即可，無須於申請貸款之際，即提供貸款轉帳用之帳
    戶存摺，亦毋庸交付金融卡，更遑論提供金融卡之密碼予貸
    款之代辦人員；況辦理貸款每每涉及大額金錢往來，申請人
    若非親自親理，衡諸常情，理應委請熟識或信賴之人代為辦
    理，若委請代辦公司，亦會審慎瞭解、確認該公司之名稱、
    地址及聯絡方式，以避免貸款金額為他人所侵吞。被告自稱
    曾向第一商業銀行申辦信用貸款，惟因信用不足，無法通過
    ，其之前向銀行申辦貸款時，僅提供金融機構帳戶存摺影本
    ，並未提供提款卡及密碼。是被告已有申辦貸款之經驗，其
    明知申辦貸款並不須提供個人金融機構帳戶提款卡及密碼，
    竟將系爭玉山銀行嘉義分行帳戶之存摺、提款卡交予年籍、
    姓名不詳之「陳先生」，並告知提款卡密碼，復不知對方係
    何種代辦公司，亦不知對方是否為真的代辦公司，況且將極
    重要之文件如帳戶之存摺、提款卡交予他人，竟不知對方之
    真實姓名、住址及可待找尋之處所，若真的貸款完成，如何
    向對方取款，此種情形顯與一般貸款過程迥異。另依被告於
    99年7月29日偵查中所述，「陳先生」表示需製作「假的交
    易紀錄」，因此須交付系爭帳戶之存摺、提款卡及密碼，從
    而被告已得預見「陳先生」將以其帳戶供不法使用，且將有
    不明款項匯入系爭帳戶，因此被告業已知悉其信用不良，無
    法循正常程序向銀行申辦貸款，而與其毫無信賴關係之代辦
    人「陳先生」竟要求其交付系爭玉山銀行嘉義分行帳戶資料
    以供貸款之用，顯然有別於一般正常貸款程序，「陳先生」
    向其取得系爭帳戶資料，極有可能別有用途，況且系爭玉山
    銀行嘉義分行帳戶之存摺、提款卡及密碼均係於銀行撥款後
    ，用以提領貸款之用，如一併交付，即難防止「陳先生」於
    銀行撥款後將之侵吞入己，而被告竟仍將之交予「陳先生」
    ，實有違一般常情與經驗法則。
  (四)被告於警詢時先陳稱係於99年4月19日在嘉義市○○路噴水
    池附近將系爭帳戶之存摺、提款卡及密碼交予「陳先生」，
    伊並沒有提領帳戶內所存之5千餘元。嗣於99年10月19日嘉
    義地院調查時供稱係於99年4月23日將系爭帳戶之資料交予
    「陳先生」，因為伊祖父係於99年4月23日撿骨進塔，所以
    應該是23日交給「陳先生」。復於審理時改稱係於99年4月
    19日將系爭帳戶資料交予「陳先生」，伊後來有再確認伊祖
    父是在99年4月19日撿骨進塔。被告前後供述，反覆不一。
    其於99年10月19日嘉義地院調查時明確供稱因伊祖父係於99
    年4月23日撿骨進塔，伊係在當天中午將系爭帳戶資料交予
    「陳先生」，嗣經法官質問若係如此，則系爭帳戶內之5千
    餘元是否係其本人所提領，被告始改稱因時間久遠，伊已不
    確定是否於99年4月23日當天提供，後於審理時則堅稱係於9
    9年4月19日交付系爭帳戶資料，顯見被告係為規避是否係其
    本人於99年4月21日、22日、23日自系爭帳戶提領2千元、1
    千4百元及2千元，始於原審審理時堅稱係於99年4月19日交
    付系爭帳戶資料。被告於嘉義地院99年10月19日調查時又稱
    ：交付系爭帳戶資料後，過了一個禮拜，對方都沒有和伊聯
    絡，伊打電話去玉山銀行要凍結帳戶，銀行說已經凍結了等
    語。而系爭帳戶係於99年4月28日被通報設為警示帳戶，有
    玉山銀行嘉義分行99年11月22日玉山嘉義字第0991122004號
    函可稽，是依被告上開所述，其打電話至玉山銀行詢問之日
    期係在99年4月28日以後，以此推算其交付系爭帳戶資料之
    時間應係99年4月23日，而非同年月19日，蓋若係19日，則
    被告打電話至玉山銀行詢問時，系爭帳戶尚未被設為警示帳
    戶。再者，被告於99年7月29日偵訊時供稱：「（問：你後
    來還有跟對方聯絡？）他說有通過就會打電話通知我，但都
    沒有，我就心生懷疑，才打電話去玉山銀行凍結帳戶」；其
    於嘉義地院調查時陳稱：「（問：99年4月間為何與對方通
    話十數通？）沒有吧，那是之前還沒有將資料交給小陳時，
    我一直問有關貸款的事」、「（問：通聯紀錄上，19號以後
    通聯紀錄非常多通，也有簡訊的寄送？）應該沒有…」等語
    。準此，被告將系爭帳戶資料交予「陳先生」後，即未予其
    聯絡，而觀諸被告所使用行動電話門號0000000000號之通聯
    記錄（詳嘉義地院99年度嘉簡字第1523號卷第8、9、10頁）
    ，被告於99年4月23日即未與「陳先生」聯繫，至玉山銀行
    嘉義分行於同年月28日以電話及雙掛號通知其系爭帳戶已被
    設為警示帳戶後（詳嘉義地院99年度嘉簡字第1523號卷第29
    頁），始於同日晚間撥打電話予「陳先生」，由此益徵被告
    確係於99年4月23日中午將系爭帳戶資料交付「陳先生」無
    疑。被告於嘉義地院審理時雖翻異前詞改稱：「（問：你交
    付物品後，依通聯紀錄顯示，你與陳先生還有通話，有何意
    見？）一開始有聯絡上，但我忘記是講何內容。後來我就聯
    絡不上了」、「（問：與陳先生談何內容？）我跟他說，銀
    行貸款何時能夠通過，他告訴我很快」等語，惟此係經嘉義
    地院調查、審理時多次提示通聯紀錄予被告閱覽後，其為自
    圓其說所為之說詞，不足採信。參以被告就是否係其提領上
    開款項等情不願接受測謊（詳見原審審理筆錄），及系爭帳
    戶於99年4月23日11時47分許經提領至僅剩87元後，於當日
    下午即有被害人受騙匯款等情（詳系爭帳戶交易明細），可
    見被告確係於99年4月23日提領款項後，交付系爭帳戶資料
    予「陳先生」，至為灼然。依上所述，應認被告於99年4月
    23日11時47分許提領系爭帳戶內之款項至僅餘87元後，於當
    日中午12點多（見99年10月19日嘉義地院調查訊問筆錄），
    即將系爭帳戶資料交予「陳先生」，該帳戶於當日下午旋遭
    詐騙集團用以實施詐騙。因此被告明知「陳先生」將以系爭
    帳戶製作虛假資金進出紀錄，將有不明款項匯入系爭帳戶，
    仍執意將系爭帳戶之提款卡及密碼交予他人，無法追蹤掌握
    對方之使用情況與流向，顯見其對於將系爭帳戶交付他人使
    用，足使人作為詐欺取財之用，已知之甚稔。
  (五)按刑法上之故意，可分為直接故意與不確定故意（間接故意
    ），所謂不確定故意，係指行為人對於構成犯罪之事實，預
    見其發生而其發生並不違背其本意者，刑法第13條第2項定
    有明文。又金融帳戶事關存戶財產權益，一般人對於帳戶存
    摺、印章、金融卡及密碼等均會妥善保管，以防止被他人冒
    用，縱有特殊情形將存摺、印章、金融卡等交付他人，亦必
    明確了解其用途後，始提供予使用，不可能任意將印章、金
    融卡及密碼交予不相識之人。又現今社會從事財產犯罪之人
    ，為掩飾犯行，避免暴露真實身分遭警查緝，多冒用他人身
    分進行犯罪，或以他人金融帳戶供被害人匯入款項，因而藉
    由各種管道蒐集大量人頭帳戶等事實，迭經媒體多所報導，
    政府亦長期宣導民眾注意防範。而以求職為幌，並要求求職
    者提供銀行帳號、提款卡、密碼等，亦時有所聞，且政府不
    斷大力宣導，提醒民眾注意有不法集團利用人頭帳戶，作為
    詐騙錢財之犯罪工具，藉此逃避檢警查緝之情事，故一般人
    本於生活經驗，對於要求提供金融帳戶存摺、金融卡者，在
    客觀上應可預見該帳戶將與財產犯罪有密切關聯。被告既有
    相當之教育程度，且身為保險經紀人之成年人，比一般人更
    具有識別能力，其將所設帳戶存摺、金融卡及密碼交付來歷
    不明之人，既已失去對帳戶之支配力，應能預見縱取得帳戶
    之人可能作為實行財產犯罪之用，亦不違背其交付存摺、金
    融卡與密碼之本意，被告為一智慮成熟、具有相當社會經驗
    之成年人，對於前揭詐欺集團成員取得其帳戶資料，可能用
    於詐欺取財，以逃避查緝一節，應有預見，竟仍恣意提供系
    爭玉山銀行嘉義分行帳戶資料供詐欺集團成員使用，其有幫
    助該詐欺集團成員實施詐欺取財犯行之不確定故意甚明。
  (六)又臺灣嘉義地方法院檢察署100年度偵字第4428號併案之案
    件，經核與起訴之事實相同，本院自得併予審理。
三、論罪科刑：
  (一)按刑法上之幫助犯，係對於犯罪與正犯有共同之認識，而以
    幫助之意思，對於正犯資以助力，而未參與實施犯罪之行為
    者而言。是以如未參與實施犯罪構成要件之行為，而係出於
    幫助之意思提供助力，即屬幫助犯，而非共同正犯。被告基
    於幫助之不確定故意，將前開帳戶之帳戶存摺、提款卡等物
    交付他人，該等帳戶進而為不詳詐騙集團成員用以詐騙他人
    ，是被告係參與詐欺取財罪構成要件以外之行為，且並無證
    據足資證明被告係以正犯而非以幫助犯之犯意參與犯罪，應
    認其所為係幫助犯而非正犯行為。故核其所為，係犯刑法第
    30條第1項、第339條第1項之幫助詐欺取財罪。
  (二)被告李易承提供上開玉山銀行嘉義分行帳戶及密碼幫助詐欺
    集團成員分別向被害人施用詐術使分別交付金錢得逞，係以
    一行為幫助詐欺集團向被害人林湘晴、張涵詠、林靜宜、蕭
    安利4次詐欺取財既遂犯行（被害人林湘晴等人4次匯款至玉
    山銀行嘉義分行被告帳戶，時間至為密接，且係出於詐騙集
    團成員同一詐欺取財之行為而接續匯款，應認屬一次詐欺取
    財行為），應依刑法第30條第1項、第339條第1項之幫助詐
    欺取財罪財罪處斷。
  (三)被告幫助他人為詐欺取財之犯行，本院依刑法第30條第2項之
    規定，按正犯之刑減輕其刑。
四、按法院憑以認定犯罪事實之證據，並不以直接證據為限，即
    綜合各種直接、間接證據，本於推理作用，為其認定犯罪事
    實之基礎，如不違背經驗法則與論理法則，亦非法所不許（
    最高法院93年度台非字第73號判決意旨參照）。原審法院未
    詳細調查及細心推求，並詳為勾稽全案證據調查所得加以審
    究，亦未就不違背經驗法則與論理法則之法理加以推理，即
    為被告李易承無罪判決諭知，容有未洽，公訴人上訴意旨亦
    執此指摘原判決諭知被告無罪不當，為有理由，自應由本院
    將原判決撤銷改判。爰審酌被告提供帳戶、提款卡及密碼供
    詐欺集團作為不法目的使用，影響社會金融交易秩序及助長
    詐欺活動猖獗，並因此增加被害人事後向幕後詐騙集團成員
    追償及刑事犯罪偵查之困難，及犯後仍否認犯行，不悔悟等
    一切情狀，爰量處有期徒刑四月，並諭知如易科罰金，以新
    臺幣壹仟元折算壹日之標準，以資懲儆。
據上論結，應依刑事訴訟法第三百六十九條第一項前段、第三百
六十四條、第二百九十九條第一項前段，刑法第三十條第一項前
段、第二項、第三百三十九條第一項、第四十一條第一項前段，
刑法施行法第一條之一第一項、第二項前段，判決如主文。
本案經檢察官李傳來到庭執行職務。
中    華    民    國   100    年    8     月    16    日
                  刑事第七庭    審判長法  官    李文福
                                      法  官    陳顯榮
                                      法  官    顏基典
以上正本證明與原本無異。
不得上訴。
                                      書記官    林宛妮
中    華    民    國   100    年    8     月    16    日
【附錄】本判決論罪科刑法條：
中華民國刑法第30條
（幫助犯及其處罰）
幫助他人實行犯罪行為者，為幫助犯。雖他人不知幫助之情者，
亦同。
幫助犯之處罰，得按正犯之刑減輕之。
中華民國刑法第339條
（普通詐欺罪）
意圖為自己或第三人不法之所有，以詐術使人將本人或第三人之
物交付者，處 5 年以下有期徒刑、拘役或科或併科 1 千元以下
罰金。
以前項方法得財產上不法之利益或使第三人得之者，亦同。
前二項之未遂犯罰之。